【裁判字號】    98,簡上,277
【裁判日期】    990318
【裁判案由】    履行協議
【裁判全文】
臺灣臺北地方法院民事判決             98年度簡上字第277號
上  訴  人  甲○○
訴訟代理人  王安明律師
上  訴  人  丁○○
            丙○○
被上訴人    己○○○○○○○○○○○○
            乙○○○○○○○○○○○○
共      同
訴訟代理人  周珮琦律師
上列當事人間請求履行協議事件，上訴人對於民國98年2月27日
本院臺北簡易庭97年度北簡字第16293號第一審判決，提起上訴
，本院於民國99年3月4日言詞辯論終結，判決如下：
    主      文
上訴駁回。
第二審訴訟費用由上訴人負擔。
    事實及理由
壹、程序方面
    上訴人丁○○、丙○○經合法通知，未於言詞辯論期日到場
    ，查無民事訴訟法第386 條所列各款情事，應准被上訴人之
    聲請，由其一造辯論而為判決。
貳、實體方面
一、上訴人起訴主張：渠等為沙宣美容美髮顧問機構合夥人，共
    同經營美容美髮技術教學，招收欲工讀之學生後，協助其進
    入美容美髮業之店家就業及實習技術，並同時安排學生就讀
    臺北縣私立莊敬高級工業家事職業學校（下稱莊敬高職）。
    上訴人前與被上訴人陳素惠（即東方美人美髮造型店，為獨
    資商號) 、林志彥（即欣賞自己美髮造型店，為獨資商號）
    分別簽立沙宣美容美髮事業機構建教合作協議書（下稱系爭
    協議書) ，並約定由上訴人代被上訴人招收學生於美容店裡
    受僱實習，被上訴人則支付上訴人代辦學生招生費每人新臺
    幣（下同）10,000元、代辦行政管理費每人2,000 元、代辦
    學生意外保險費每人205元及代辦職前教育訓練費每人1,500
    元，其中行政管理費應按月支付，代辦學生招生費、代辦學
    生意外保險費、代辦職前教育訓練費則於每學期新生註冊時
    支付，詎被上訴人自民國94年9月起至96年6月間均未繳納行
    政管理費，被上訴人陳素惠部分，共有3 名學生，積欠行政
    管理費為22個月，每月2,000元，共計132,000元未給付（計
    算式：2,000元322＝132,000 元）；被上訴人林志彥部
    分，共有4 名學生，積欠行政管理費22個月，每月2,000元，
    共計176,000元未給付（計算式：2,000元422＝176,000
    元）。又訴外人庚○○自始受僱於上訴人，負責招生工作及
    代上訴人向前開美容業者收取依協議書約定之費用，並非是
    庚○○單獨一人從事業務招攬學生，惟庚○○與上訴人間之
    僱傭關係業於94年8月底終止，故被上訴人自94年9月起支付
    行政管理費予庚○○，不生依債之本旨清償債務之效力。爰
    依系爭協議書之約定，請求被上訴人給付積欠之行政管理費
    。
二、被上訴人則以：上訴人提出與被上訴人陳素惠「建教合作協
    議續約」係88年12月21日簽立，嗣兩造協議續約，惟於90年
    1月份到期，此後即未再續約，故上訴人應就94年9月起至96
    年6 月止期間所招募至店家工作之學生人數負舉證責任，另
    上訴人提出與被上訴人林志彥之雙方簽訂協議書「建教合作
    協議續約」係90年4月3日簽立，上訴人就94年9月至96年6月
    止期間於其店內工作之學生人數亦應負舉證責任。另庚○○
    係獨立為被上訴人招攬學生並收取行政管理費，並非上訴人
    之受僱人，是被上訴人支付行政管理費予庚○○與上訴人無
    涉。縱認庚○○為上訴人之受僱人，然被上訴人既已如數支
    付行政管理費予庚○○，亦應認被上訴人已依債之本旨履行
    債務等語，資為抗辯。
三、原審為上訴人全部敗訴之判決，上訴人提起上訴到院，並聲
    明：(一)原判決廢棄；(二)被上訴人己○○○○○○○○○○○○應給付上訴人132,000 元；(三)被上訴人乙○○○○○○○○○○○○應給付上訴人176,000 元；被上訴人則聲明：上
    訴駁回。
四、兩造不爭執事項：
  (一)上訴人等三人合夥經營美容美髮行業，合夥事業名稱為「沙
    宣剪燙造型名店-沙宣美容美髮顧問機構」（原審卷第91至
    第95頁）。
  (二)上訴人與被上訴人陳素惠於88年12月21日簽訂「沙宣美容美
    髮事業機構建教合作協議續約」（原審卷第24頁至第27頁）
    。
  (二)上訴人與被上訴人林志彥於90年4月3日簽訂「建教合作協議
    書」（原審卷第28頁至第30頁）。
  (三)被上訴人陳素惠有給付94年5、6月份之行政管理費予上訴人
    。被上訴人林志彥有給付94年1月至94年6月份之行政管理費
    予上訴人。（原審卷第44頁、第55、56頁）
  (四)上訴人甲○○於94年11月30日寄發存證信函予被上訴人，略
    以台端應繳費用9月至11月3個月之管理費均未繳付，敬請於
    12月7 日前繳付，且勿將有關款項再交予庚○○，否則概不
    認帳。被上訴人並於94年12月1日收受該存證信函。（本院
    卷第178至第182頁）
  (五)庚○○因涉嫌侵占等案件，分別經訴外人蔡國源及上訴人甲○○提出告訴，業經臺灣士林地方法院檢察署檢察官以94年
    偵字第12307號及96年偵字第13141號不起訴處分確定，不起
    訴處分理由均認庚○○並非蔡國源及上訴人甲○○之受僱人
    （本院卷第40頁至第48頁）
  (六)被上訴人陳素惠自92年12月11日至94年3月22日曾陸續匯款
    至上訴人甲○○之帳戶（原審卷第36頁至第43頁）。
五、得心證之理由
    上訴人主張其介紹學生至被上訴人店裡實習，依系爭協議書
    約定，被上訴人應給付上訴人行政管理費，惟被上訴人自94
    年9月起至96年6月止，均未繳行政管理費予上訴人，而庚○○與上訴人間之僱傭關係業於94年8 月底終止，亦已通知被
    上訴人，故被上訴人自94年9 月起支付行政管理費予庚○○
    ，不生依債之本旨履行債務之效力，則為被上訴人所否認，
    並以前詞置辯，是本件所應審究者為：(一)上訴人是否有介紹
    3名學生給被上訴人己○○○○○○○○○○○○及介紹4名
    學生給被上訴人乙○○○○○○○○○○○○？(二)上訴人與
    庚○○間是否有僱傭關係存在？被上訴人自94年9 月起將行
    政管理費支付予庚○○，是否生依債之本旨清償之效力？茲
    分別論述如下：
  (一)上訴人未能舉證證明有介紹學生至被上訴人店裡實習之事實
  1.按當事人主張有利於己之事實者，就其事實有舉證之責任。
    但法律別有規定，或依其情形顯失公平者，不在此限，民事
    訴訟法第277 條定有明文。又請求履行債務之債，除被告自
    認原告所主張債權發生原因之事實外，應先由原告就其主張
    此項事實，負舉證之責任，必須證明其為真實後，被告於其
    抗辯事實，始應負證明之責任，此為舉證責任分擔之原則，
    有最高法院43年臺上字第377 號判例可資參照。另民事訴訟
    如係由原告主張權利者，應先由原告負舉證之責，若原告先
    不能舉證，以證實自己主張之事實為真實，則被告就其抗辯
    事實即令不能舉證，或其所舉證據尚有疵累，亦應駁回原告
    之請求，最高法院17年上字第917 號判例意旨亦可資參照。
    本件上訴人主張有介紹學生至被上訴人店裡實習，則為被上
    訴人所否認，自應由上訴人就該事實負舉證之責。
  2.經查，由上訴人與被上訴人分別簽立之系爭協議書（原審卷
    第24頁至第30頁）觀之，締約日期分別係在88年12月21日及
    90年4月3日，並未載明合作期間及學生人數，而被上訴人亦
    不否認與上訴人間之系爭協議書尚未終止，則兩造間於94年
    9月間至96年6月間應仍存在系爭協議書之契約關係。惟系爭
    協議書並未載明上訴人介紹之學生人數，且系爭協議書中亦
    未禁止被上訴人僱傭除上訴人以外之人介紹之學生，是以，
    上訴人仍應就上開期間有介紹學生至被上訴人店家實習之事
    實舉證。上訴人雖提出東方美人94年5月份至6月份之收據（
    原審卷第44頁）、欣賞自己94年1月份、2月份、4月份、5月
    份、6 月份之收據（原審卷第55頁至第56頁、第64頁），以
    及其等召募至被上訴人店家學習學生之姓名及身份證號碼（
    本院卷第89頁至第90頁）為證，惟上開收據並未載明係上訴
    人所出具，僅下方或有簽「喬」收字樣，是否確係被上訴人
    基於系爭協議書之約定而繳納予上訴人之款項，已有疑義。
    再者，縱認上開收據確係上訴人出具被上訴人，至多亦僅能
    證明收據所載期間，上訴人有向被上訴人收取學生行政費暨
    保險費之人數及金額，無從證明94年9月至96年6月期間，上
    訴人仍有召募學生至被上訴人店家實習之事實。
  3.又依莊敬高職於93年12月13日93莊輔字第0930000464號函記
    載：「本校並無授權『沙宣美髮學院』任何人以本校名義對
    外招生或收取任何費用及使用任何文件…。二、本校目前並
    無與任何公司建教合作，因此亦無所謂建教合作主任之職稱
    ，且未授權使用『保送錄取證明』、『新生訓練報到通知書
    』等文件。」（本院卷第202 頁）」，可知莊敬高職迄至93
    年12月13日止，並無授權「沙宣美髮學院」或任何人以該校
    名義對外招生或收取任何費用及使用任何文件。復依莊敬高
    職於96年11月14日莊實字第0960000542號函記載：「本校學
    生如有在外工讀工作或兼職等情形，僅需徵得其父母同意，
    無需向本校報備，是以，鈞院函詢有關學生是否有在東方美
    人髮型等店家工作之情形，本校並無相關資料以供查對。」
    （本院卷第49頁），亦可知學生在外工讀並不需向學校報備
    ，自無從證明上訴人是否有介紹學生至被上訴人店家實習之
    事實，且莊敬高職並未留存該校學生於被上訴人店家工作之
    資料，而原審依上訴人所提供之學生資料職權查詢地址而傳
    喚，證人均無法送達或傳喚不到（原審卷第228頁至第237頁
    ），即難遽信上訴人主張上開學生有於前揭期間經上訴人介
    紹至被上訴人店家實習等情為真。
  4.再查，被上訴人林志彥於臺灣士林地方法院檢察署94年偵字
    第12307號侵占案件於95年2月27日當庭具結證稱：「（與庚○○、甲○○、沙宣剪髮造型名店有何親戚或雇用關係？）
    5 年前曾經用過甲○○的學生，之後喬小姐（即庚○○）問
    我是否需要學生，就一直請她幫我招生」、「（用甲○○的
    學生時，是否由庚○○收費？）不是，是由一位簡老師收費
    的」、「（何以註冊費會匯到甲○○帳戶？）是庚○○叫我
    匯的，因為我只在意有無學生可用，至於他們的關係為何，
    我並不關心。行政管理費是我們店家和學生之間如有什麼事
    不能溝通，就透過他來幫我們解決，以前是一個月2,000 元
    ，大約半年至8個月前改為1,500元，目前我店裡有4 個學生
    …」等語（原審卷第182頁至第185頁），核與被上訴人林志
    彥於98年6 月17日本院準備程序陳稱：「（請敘述如何與這
    些學生認識接觸或工作的期間為何？）我是透過證人庚○○
    介紹的學生，他們是庚○○機構的學生，時間我不是很清楚
    ，因為我看到上面寫的時間是94年8 月，但是我不確定他們
    是幾年級。因為我們都要找建教生，我本來是透過簡老師，
    簡老師就是上訴人的人，因為上訴人的機構有發廣告，我也
    請過上訴人介紹的學生，因為該學生也已經畢業了，所以畢
    業後就離開了，沒有繼續在我們這邊上班，因為我們需要學
    生，所以我們還是需要透過一些機構找學生，這4個學生確
    實是庚○○帶過來的，但是我不確定是我去找庚○○的，還
    是庚○○來找我的。」、「（後續是否有給付費用？）要，
    是庚○○過來收的，庚○○每個月都會過來看一下學生，順
    便跟我們收費用。」、「（是否有見過上訴人？）有，之前
    簡老師的時候，機構有規定店家要去學校開會，那一次我有
    去有見過上訴人。」、「（後來為何沒有再與簡老師合作？
    ）因為我的學生畢業了，簡老師也沒有做了，是簡老師跟我
    講的，我有稍微問過簡老師為何沒有繼續做，簡老師說理念
    不合，簡老師有叫我再跟上訴人簽約，但是我不是很願意。
    」、「（最早見到庚○○是什麼時候？我是在簡老師沒有做
    了以後，才見過庚○○，印象中可能是我去找庚○○，我們
    大概是透過公會，庚○○並沒有說代表何機構。」、「（庚○○有沒有說過她代表沙宣機構？）印象中應該沒有，因為
    我們比較需要的是學生，不會去在乎他們是代表何機構，所
    以也不會特別去注意，到底誰代表哪個機構。」等語相符（
    本院卷第104頁反面、第105頁），足證被上訴人林志彥雖僱
    傭過上訴人介紹之學生，惟均已畢業，而上訴人本件所主張
    之4位學生何依婷、蕭安倚、簡意潔及楊宜廷均為庚○○所
    介紹，且相關款項亦均交付庚○○，而非上訴人，是無從據
    此證明94年9月至96年6月期間上訴人有介紹學生至被上訴人
    林志彥店家實習之事實。又被上訴人陳素惠於98 年6月17日
    本院準備程序亦陳稱：「（對於證三所列的人名是否熟悉？
    ）何孟柔我不認識，劉佳茵是庚○○介紹來的學生，黃意玲
    是劉佳茵的國中同學，是劉佳茵介紹來的。」、「（請敘述
    與劉佳茵及黃意玲認識接觸或工作的期間為何？）劉佳茵應
    該是93年5月庚○○帶到我店裡來的，當時是每個星期六整
    天在我店裡實習，1個月以後，6月就到我店裡上班了，最後
    做到95年3 月，因為有一些行為不當，我把他辭退了，黃意
    玲也是隔1個月就走了，黃意玲應該是93年7月才到店裡，因
    為他是考別的學校沒有考到，才做美髮。」、「（就劉佳茵
    與黃意玲部分後續是否有給付費用？）劉佳茵部分，我有付
    錢給庚○○，剛開始的時候，是用匯款的，後來庚○○會來
    看學生，所以會來收錢，一開始是註冊費一起收，1次收3個
    月，1 個月大概是2200元左右，不是2000元。黃意玲部分我
    沒有付錢。」、「（是否有見過上訴人？）我在80幾年開店
    的第2年或是第3年的時候，有和上訴人合作過，有和上訴人
    簽約，有繳入會費，上訴人提供學生給我，是有1 位簡老師
    帶學生過來的，錢也是由簡老師收取，我們都是交付現金給
    簡老師，行政管理費也是1 個月每個人2200元。」、「（後
    來為何沒有再與簡老師合作？）因為後來簡老師沒有來了，
    就換成庚○○帶學生來。」等語（本院卷第106 頁反面、第
    107 頁），足證被上訴人陳素惠雖僱傭過上訴人介紹之學生
    ，惟上訴人本件所主張之3 位學生劉佳茵、黃意玲及何孟柔
    ，其中何孟柔並未至被上訴人陳素惠之店內實習，劉佳茵係
    庚○○所介紹，而黃意玲係劉佳茵所介紹，並非庚○○及上
    訴人所介紹，而劉佳茵部分相關款項亦均交付庚○○，而非
    上訴人，是無從據此證明94年9月至96年6月期間上訴人有介
    紹學生至被上訴人陳素惠店家實習之事實。是以，上訴人主
    張其自94年9月至96年6月間，有介紹被上訴人店家實習之事
    實，即非有據，尚非可採。而本院97年度易字第812 號刑事
    判決書中附表（本院卷第57頁至第88頁），僅表明上訴人甲○○係受訴外人王顯庭、邱顯瑞、王傳亮、海宜南等人之委
    託代為招收學生入學之事實，亦不能據此證明上訴人有召募
    學生至被上訴人店家工作等情。
  5.至被上訴人陳素惠於98年6 月17日本院準備程序雖陳稱：「
    （庚○○是否代表上訴人帶學生來？）應該是，因為簡老師
    沒有做了，庚○○就接著下去做。因為簡老師帶來的學生還
    沒有畢業，簡老師就沒有做了，那些學生有問題的時候，都
    是庚○○打電話來跟我聯繫，後來庚○○有自己帶學生來，
    也同樣有來收錢，所以我覺得庚○○還是代表上訴人。」等
    語，惟被上訴人陳素惠亦陳稱庚○○並未向被上訴人表明上
    訴人是庚○○的老闆（本院卷第107 頁），足見被上訴人陳
    素惠稱庚○○應該是代表上訴人帶學生來，顯屬臆測之詞，
    非可採信。
  (二)上訴人並未能證明與庚○○間有僱傭關係存在，則被上訴人
    自94年9月至96年6月間將行政管理費支付予庚○○，自生依
    債之本旨清償之效力
  1.按依債務本旨，向債權人或其他有受領權人為清償，經其受
    領者，債之關係消滅，民法第309條第1項定有明文。本件上
    訴人等人主張庚○○自始即受僱於上訴人等人，負責招生工
    作及代上訴人向美容業者收取依協議書約定之費用，惟庚○○與上訴人間之僱傭關係業於94年8月底終止，故被上訴人
    自94年9月起支付行政管理費予庚○○，不生依債之本旨清
    償債務之效力云云，上訴人自應就與庚○○間有僱傭關係之
    事實負舉證責任。
  2.經查，上訴人等人於本件訴訟審理中，始終未能提出其等僱
    用庚○○之相關勞、健保及扣繳憑單等資料（本院卷第208
    頁反面）證明雙方存在僱傭關係，至於上訴人所提附卷之手
    寫形式類似對帳單之文件數紙（本院卷第149頁至第165頁）
    ，均為上訴人自行手寫記載之文書，其上關於「喬薪」、「
    喬資」的記載，究係基於何種法律關係而為給付，即庚○○
    之對價給付內容為何？是否基於代上訴人收取行政管理費之
    意思而收受費用？已非無疑。又上訴人甲○○於臺灣士林地
    方法院檢察署94年度偵字第12307 號侵占案件中主張庚○○
    係受僱於訴外人蔡國源所經營之沙宣美髮造型名店，於臺灣
    士林地方法院檢察署96年度偵字第13141 號侵占案件卻主張
    庚○○係受僱於上訴人甲○○所經營之沙宣美髮美容造型名
    店（本院卷第40頁至第48頁），其陳述前後不一，則庚○○
    是否確受僱於被上訴人亦非無疑，是尚難以此遽認上訴人與
    庚○○間存有僱傭關係。參以證人庚○○於98年6 月17日本
    院準備程序時到庭具結證稱：「（提示民事補充上訴理由狀
    證二、證三）證二、證三所示之學生是否認識？）證二4 個
    都是我招的學生，證三部分劉佳茵是我招的學生，黃意玲不
    是我招的學生，是店家委託我帶去學校讀書的，何孟柔是我
    招的沒有錯，但是根本沒有實習。」、「（就證二所示4 名
    學生及證三之劉佳茵及另1 名學生詹子萱，是否都有向被上
    訴人收取足額的費用？）我和店家談妥的條件，所有的費用
    我都有收取」、「（證人與被上訴人己○○○○○○○○○○○○、被上訴人乙○○○○○○○○○○○○是何關係？
    有否簽約？）並沒有簽約，因為美容院是開放的場所，我就
    自己去找店家，談妥條件後，帶學生給店家」、「（是你先
    找被上訴人這二個店家，還是店家找證人的？）是我找被上
    訴人二個店家的，我是聽其他同為招生老師談到被上訴人有
    缺學生，所以去拜訪被上訴人。」、「（是否有用沙宣輔導
    老師的名義去學校招生？）完全沒有用沙宣的名義去招生。
    」（本院卷第107頁反面、第108頁），可知庚○○並未以「
    沙宣」或上訴人之名義招生，而係自己介紹學生至被上訴人
    店裡實習，並收取相關費用。另上訴人以庚○○涉嫌侵占上
    訴人得向美容美髮業店家收取之管理費、招生費、保險費、
    職前訓練等費用為由向臺灣士林地方法院檢察署提起刑事告
    訴，業經臺灣士林地方法院檢察署以96年度偵字第13141 號
    為不起訴處分確定，依該不起訴處分書認定：「告訴人（即
    上訴人甲○○）縱未提出被告（即庚○○）任職於渠公司之
    人事、勞健保等資料，惟薪資給付係勞資雙方最重要之一環
    ，其薪資如何計算？如何給付？亦無相關資料可供證明，雖
    告訴人主張被告係按月自各店家所收取之費用中支領45,000
    元作為薪資，惟該月如未收足45,000時，則被告之薪資又如
    何計算？雙方竟無書面約定，此皆顯與常情不符（本院卷第
    46頁至第48頁）」，亦認定上訴人與庚○○間不存在僱傭關
    係。是以，上訴人迄未證明其與庚○○間存在僱傭關係，則
    被上訴人將94年9月至96年6月間之行政管理費給付予庚○○
    ，非但符合債務本旨，亦經有受領權之庚○○受領，依上開
    規定，自生清償效力。因此，上訴人主張庚○○於94年8 月
    前為上訴人之受僱人，被上訴人於庚○○與上訴人終止僱傭
    關係後，即應將行政管理費給付予上訴人，即屬無據，應非
    可採。
  3.另證人戊○○雖於99年1 月15日本院準備程序時到庭具結證
    稱：「（證人是否知道喬老師與我（即上訴人甲○○）或沙
    宣機構是何關係？）我覺得應該是僱佣關係。」、「（為何
    會覺得是僱佣關係？）因為我是跟沙宣機構申請學生，然後
    是由喬老師帶學生來，在這之前我並不認識喬老師。」等語
    （本院卷第216 頁），由證人戊○○之證詞觀之，證人戊○○係自己臆測庚○○與上訴人係僱傭關係，並非其親見親聞
    之事項，則其所述，亦不足以認定庚○○與上訴人間有僱傭
    關係存在。
六、綜上所述，上訴人未能舉證證明有介紹學生至被上訴人店裡
    實習，亦未能證明其與庚○○間於94年8月前有僱傭關係存
    在，而本件上訴人所主張之學生，既係由庚○○介紹至被上
    訴人店裡實習，則被上訴人自94年9月至96年6月間將行政管
    理費支付予庚○○，自生依債之本旨清償之效力，上訴人主
    張依系爭協議書約定，請求被上訴人應給付94年9月至96年6
    月之行政管理費予上訴人，即無理由。從而，上訴人依系爭
    協議書約定，請求被上訴人陳素惠應給付上訴人132,000 元
    ，被上訴人林志彥應給付上訴人176,000 元，為無理由，應
    予駁回。原審為上訴人敗訴之判決，並駁回其假執行之聲請
    ，並無不合。上訴意旨指摘原判決不當，求予廢棄改判，為
    無理由，應予駁回其上訴。
七、本件事證已臻明確，兩造其餘攻擊防禦方法，經本院斟酌後
    ，認為均不足以影響本判決之結果，爰不一一論述，併此敘
    明。
八、據上論結，本件上訴為無理由，依民事訴訟法第436條之1第
    3項、第449條第1項、第78條、第85條第1項前段，判決如主
    文。
中    華    民    國    99    年     3    月    18    日
                 民事第四庭   審判長法  官  周祖民
                                    法  官  匡  偉
                                    法  官  林怡伸
以上正本係照原本作成
本件不得再上訴。
中    華    民    國    99    年     3    月     18    日
                                    書記官   施若娟

司法院資訊處製作；財團法人民間司法改革基金會備份。
